ACORDAO-COMPLETO-2461905

ACÓRDÃO 568/2021 ATA 8/2021 - PLENÁRIO

VISTOS, relatados e discutidos estes autos de continuidade do Monitoramento do cumprimento das determinações proferidas por meio do Acórdão 1754/2013-TCU-Plenário, em levantamento de auditoria realizado, no âmbito do Fiscobras 2009, nas obras de adequação de trecho rodoviário na BR-101/SC, que envolve a duplicação da pista do Trecho Sul da Rodovia, desde Palhoça, Santa Catarina, até a divisa com o Rio Grande do Sul, com extensão de 248,5 km,
ACORDAM os Ministros do Tribunal de Contas da União, reunidos em sessão do Plenário, ante as razões expostas pelo Relator, em:
9.1. considerar não integralmente cumpridas as determinações contidas no Acórdão 1754/2013-TCU-Plenário, subitem 9.1.1.3 relativamente ao Lote 26, e subitens 9.1.1.1 e 9.1.3 relativamente aos Lotes 25 e 26 das obras de adequação da BR-101/SC, que envolve a duplicação da pista do Trecho Sul da rodovia, desde o município de Palhoça (SC) até a divisa com o Estado do Rio Grande do Sul;
9.2. fixar o prazo de 60 (sessenta) dias para que o Departamento Nacional de Infraestrutura de Transportes - Dnit comprove, perante o Tribunal, a instauração da tomada de contas especial determinada na parte final do subitem 9.1.1.3 do Acórdão 1754/2013-TCU-Plenário, em razão do insucesso na recomposição do dano ao erário decorrente da falta de atualização monetária do valor do estorno resultante do ajuste da composição do custo unitário do serviço "Espalhamento de solos em bota-fora", sob pena de responsabilidade solidária, nos termos do art. 8º, caput e § 1º, da Lei 8.443/1992, caso não haja o recolhimento desse valor por parte da Construtora Triunfo S.A.;
9.3. fixar o prazo de 90 (noventa) dias para que o Departamento Nacional de Infraestrutura de Transportes - Dnit comprove, perante o Tribunal, a adoção de providências com vistas à verificação da manutenção dos descontos iniciais dos contratos dos Lotes 25 e 26 e à determinação dos valores a serem eventualmente ressarcidos ao Dnit, com apresentação de planilhas organizadas na forma prevista no subitem 9.2.2 do Acórdão 2941/2016-TCU-Plenário, com a instauração da tomada de contas especial determinada na parte final do subitem 9.1.3 do Acórdão 1754/2013-TCU-Plenário, no caso de ser confirmada a ocorrência de dano ao erário, sob pena de responsabilidade solidária, nos termos do art. 8º, caput e § 1º, da Lei 8.443/1992;
9.4. converter os presentes autos em tomada de contas especial, nos termos do art. 252 do Regimento Interno, no caso de persistência dos débitos e não comprovação de atendimento pelo Dnit das medidas expedidas por meio dos itens 9.2 e 9.3, nos prazos fixados;
9.5. indeferir o requerimento apresentado pela Construtora Triunfo S.A. à peça 161;
9.6. dar ciência deste acórdão, acompanhado da instrução de peça 175, à Procuradoria Federal Especializada junto ao Dnit e à Procuradoria da República no Estado de Santa Catarina, em complemento à solicitação processada no âmbito do TC Processo 036.608/2011-4, apenso aos presentes autos, bem como à Construtora Triunfo S.A. e ao Consórcio Araguaia-Blokos-Emparsanco;
9.7. autorizar, desde já, a conclusão do monitoramento e o encerramento do presente processo, após a adoção das providências propostas nas alíneas anteriores.

Monitoramento de determinações constantes de acórdão referente à auditoria nas obras de duplicação da BR-101/SC - Trecho Palhoça - divisa SC/RS.

Superintendência Regional do Departamento Nacional de Infraestrutura dos Transportes no Estado de Santa Catarina (Dnit/SC).

3. Interessado: Tribunal de Contas da União.

13.1. Ministros presentes: Ana Arraes (Presidente), Walton Alencar Rodrigues, Benjamin Zymler, Augusto Nardes, Aroldo Cedraz, Raimundo Carreiro, Bruno Dantas, Vital do Rêgo e Jorge Oliveira.
13.2. Ministros-Substitutos presentes: Augusto Sherman Cavalcanti (Relator), Marcos Bemquerer Costa e Weder de Oliveira.

ACORDAO-COMPLETO-2484080

Acórdão de Relação 1470/2021 - Plenário

Acórdão de Relação

AUGUSTO SHERMAN

Adoto, como relatório, a instrução elaborada no âmbito Secretaria de Fiscalização de Infraestrutura Rodoviária e de Aviação Civil (SeinfraRodoviaAviação) , que contou com a anuência do dirigente da unidade técnica (peças 175 e 176) :
"INTRODUÇÃO
1.	Cuidam os autos da continuidade do monitoramento das providências determinadas no item 9.1, subitens 9.1.1 a 9.1.6, do Acórdão 1754/2013-TCU-Plenário (peça 37) , em atendimento ao disposto no item 9.2 do mesmo acórdão, retificado pelo Acórdão 2910/2013-TCU-Plenário (peça 50) . O processo trata de levantamento de auditoria integrante do Fiscobras 2009 nas obras de adequação do trecho rodoviário da BR-101/SC, que envolve a duplicação da pista do Trecho Sul da rodovia, entre o município de Palhoça/SC até a divisa com o Estado do Rio Grande do Sul, entre os quilômetros 216,5 e 465,0, numa extensão de 248,5 km.
2.	Em instrução anterior, datada de 17/9/2019 (peça 167) , foi proposta realização de diligência junto à Superintendência Regional do Dnit no Estado de Santa Catarina, com o objetivo de obter maiores esclarecimentos a respeito de pontos abordados no Ofício 00257/2018 - SECONT - COENGE, datado de 10/12/2018, encaminhado por aquela Superintendência.
3.	Essa diligência foi realizada por intermédio do Ofício 665/2019-TCU/SeinfraRodoviaAviação, datado de 26/9/2019 (peça 170) , tendo sido a resposta encaminhada pelo Ofício 102293/2019/SECONT - COENGE - SC/COENGE - CAF - SC/SER - SC, de 16/10/2019 (peça 173) .
4.	A seguir, será efetuado o histórico do processo, em especial no que que diz respeito aos pontos relevantes para a formulação da proposta de encaminhamento, e o exame técnico da resposta à diligência e às oitivas anteriores, em cotejo com os demais documentos constantes dos autos.
HISTÓRICO
5.	O Acórdão 2941/2016-TCU-Plenário (peça 102) , posteriormente corrigido por erro material pelo Acórdão 1166/2017-TCU-Plenário (peça 139) , considerou não integralmente cumpridas as determinações contidas nos subitens 9.1.1.1, 9.1.1.3 e 9.1.3 do acórdão anterior, conforme transcrito a seguir, com destaque para os trechos retificados:
ACORDAM os Ministros do Tribunal de Contas da União, reunidos em sessão Plenária, ante as razões expostas pelo Relator, em: 9.1. no que se refere ao Acórdão 1754/2013-TCU-Plenário: 
9.1.1. considerar ainda não integralmente cumpridas as determinações: 
9.1.1.1. do subitem 9.1.1.3, relativa ao Lote 26, em razão da ausência da atualização monetária do valor do estorno resultante do ajuste da composição do custo unitário do serviço 'Espalhamento de solos em bota-fora'; 
9.1.1.2. dos subitens 9.1.1.1 e 9.1.3, em razão da identificação da redução do desconto inicial dos contratos dos lotes 25 e 26 e de diferenças dos valores identificadas entre as planilhas fornecidas pelo Dnit e as planilhas elaboradas pelo TCU; 
9.1.2. considerar integralmente cumpridas as demais determinações; 
9.2. determinar, com fundamento no inc. V do art. 250 do Regimento Interno desta Casa, a oitiva: 
9.2.1. do Dnit e da Construtora Triunfo S.A., responsável pelo Contrato TT-195/2004 (Lote 26) , para que, em um prazo de sessenta dias, se manifestem a respeito do descumprimento parcial do subitem 9.1.1.3 do Acórdão 1754/2013-TCU-Plenário, relativo ao Lote 26, em razão da ausência da atualização monetária do valor do estorno resultante do ajuste da composição do custo unitário do serviço 'Espalhamento de solos em bota-fora'; 
9.2.2. do Dnit, da Construtora Triunfo S.A., responsável pelo Contrato TT-195/2004-00 (Lote 26) , e do Consórcio Araguaia-Blokos-Emparsanco, responsável pelo Contrato TT-199/2004 (Lote 26) , para que, em um prazo de sessenta dias, se manifestem a respeito do descumprimento parcial dos subitens 9.1.1.1 e 9.1.3 do Acórdão 1754/2013-TCU-Plenário, em razão da identificação da redução do desconto inicial dos contratos dos lotes 25 e 26 e de diferenças dos valores identificadas entre as planilhas fornecidas pelo Dnit e as planilhas elaboradas pelo TCU, alertando para a necessidade da apresentação de novas planilhas organizadas de forma mais apta e transparente à verificação da manutenção dos descontos iniciais do contrato e à determinação dos valores a serem eventualmente ressarcidos ao Dnit, que sejam dotadas de características específicas e padronizadas para tratar individual e uniformemente os estornos existentes, os preços unitários médios das demais licitantes, os preços de serviços novos e suas referências para fins de cálculo de desconto, bem como de regras gerais para truncamentos;
6.	Os subitens do Acórdão 1754/2013-TCU-Plenário considerados apenas parcialmente cumpridos contêm as seguintes determinações, não alteradas pelo Acórdão 2910/2013-TCU-Plenário (peças 37 e 50, respectivamente) :
9.1. determinar à Superintendência Regional do Departamento Nacional de Infraestrutura dos Transportes no Estado de Santa Catarina, com fulcro nos arts. 43, inc. I, e 45 da Lei 8.443/92 c/c os arts. 250, inc. III, e 251 do Regimento Interno, que, tendo em vista as ocorrências verificadas em relação às obras de duplicação da BR-101/SC, com extensão de 248,5 Km (início no Km 216,5 e término no Km 465,0) , adote as providências apontadas a seguir, devendo, no prazo de noventa dias, informar a este Tribunal as medidas levadas a efeito e os resultados já alcançados: 
9.1.1. no que se refere ao Contrato TT-195/2004-00 (Lote 26) : 
9.1.1.1. quando da inclusão de novos serviços, observe o valor médio de serviços similares presentes nos demais lotes da mesma licitação, em atendimento ao que determina o Acórdão 2013/2004-TCU-Plenário, cuidando, ainda, de observar o disposto no § 6º do art. 109 da Lei 11.768/2008, no sentido de que, no que se refere ao valor total contratado, seja mantido o percentual de desconto oferecido no certame licitatório; 
[...]
9.1.1.3. realize os devidos ajustes na composição do serviço 'Espalhamento de solos em bota-fora', com a alteração da produtividade horária do equipamento para 1,0 e o ajuste do consumo do encarregado de turma à produtividade do equipamento, cuidando, ainda, de observar o disposto no § 6º do art. 109 da Lei 11.768/2008, no sentido de que, no que se refere ao valor total contratado, seja mantido o percentual de desconto oferecido no certame licitatório, bem como de tomar as providências cabíveis com vistas à recomposição do dano ao erário em virtude dos pagamentos superfaturados atinentes ao referido item, seja por meio de repactuação do Contrato TT-195/2004-00 (Lote 26) , se houver saldo suficiente para tanto, ou da instauração da competente tomada de contas especial, em atenção ao disposto no art. 8º da Lei 8.443/1992; 
[...]
9.1.3. quanto ao Contrato TT-199/2004-00 (Lote 25) , promova os seguintes ajustes, cuidando, ainda, de observar o disposto no § 6º do art. 109 da Lei 11.768/2008, no sentido de que, no que se refere ao valor total contratado, seja mantido o percentual de desconto oferecido no certame licitatório, bem como de adotar as providências cabíveis com vistas à recomposição do dano ao erário decorrente de eventuais pagamentos superfaturados atinentes aos itens indicados, seja por meio da repactuação do instrumento em questão, se houver saldo suficiente para tanto, ou da instauração da competente tomada de contas especial, em atenção ao disposto no art. 8º da Lei 8.443/1992: 
9.1.3.1. realize ajuste nos preços dos itens relativos às lajes pré-moldadas treliçadas da superestrutura da ponte sobre o Rio Capivari (pré lajes pré trel.tg 16l 1,07x0,50x0,03 e pré lajes pré trel.tg 16l 1,42x0,50x0,03) , de modo a contemplar a reutilização das formas, conforme originalmente previsto pela projetista da obra; 
9.1.3.2. reduza para 15% a taxa de BDI do serviço de remanejamento de rede elétrica, incluído na 2ª revisão do projeto em fase de obras, tendo em vista sua subcontratação junto a terceiros; 
9.1.3.3. para os serviços de remanejamento de rede de abastecimento de água, faça as devidas alterações nas composições de preço unitário, de modo que os valores dos tubos sejam aqueles do Sinapi, aplicando sobre os custos unitários obtidos a taxa de BDI do Sicro à época da licitação (32,68%) ;
7.	Na Proposta de Deliberação que subsidia o Acórdão 2941/2016-TCU-Plenário, o Min. Augusto Sherman Cavalcanti descreve com maiores detalhes as razões pelas quais esses itens não foram considerados integralmente cumpridos, como segue, evitando-se a transcrição dos trechos referentes a determinações consideradas integralmente cumpridas pelo Tribunal - destaques não constantes do original (peça 103) :
PROPOSTA DE DELIBERAÇÃO 
Trata-se de monitoramento realizado para verificação do atendimento das determinações constantes do Acórdão 1754/2013-TCU-Plenário, proferido sobre levantamento de auditoria realizado, no âmbito do Fiscobras 2009, nas obras de adequação de trecho rodoviário na BR-101/SC, que envolve a duplicação da pista do Trecho Sul da rodovia, desde Palhoça, Santa Catarina, até a divisa com o Rio Grande do Sul, com extensão de 248,5 km (início no km 216,5 e término no km 465,0) . 
2. Conforme consignado pela unidade instrutiva, as determinações do TCU à Superintendência Regional do Departamento Nacional de Infraestrutura dos Transportes no Estado de Santa Catarina por meio do Acórdão 1754/2013-TCU-Plenário podem ser assim resumidas: 
a) ajustar composições de preços unitários, nos termos dos itens 9.1.1.3, 9.1.2 e 9.1.3, relativamente aos contratos TT-195/2004-00 (Lote 26) , TT-196/2004-00 (Lote 24) e TT-199/2004-00 (Lote 25) , respectivamente; 
b) observar, nos contratos TT-195/2004-00 - Lote 26, TT-196/2004-00 - Lote 24 e TT199/2004-00 - Lote 25 (itens 9.1.1.1, 9.1.2 e 9.1.3) : 
b.1) quando da inclusão de novos serviços, os valores médios de serviços similares presentes nos demais lotes da mesma licitação, em atendimento ao que determina o Acórdão 2013/2004-TCU-Plenário; 
b.2) o disposto no § 6º do art. 109 da Lei 11.768/2008, no sentido de que, no que se refere ao valor total contratado, seja mantido o percentual de desconto oferecido no certame licitatório; 
[...]
No que se refere ao item '2.a' 
3. No que se refere ao serviço 'Espalhamento de solos em bota-fora' (no âmbito do Contrato TT-195/2004-00, relativo ao Lote 26) , verificou-se, a princípio, o atendimento da determinação constante do subitem 9.1.1.3 (parte do item 2.a supra) , mediante o ajuste de seu preço unitário, que foi reduzido de R$ 1,87 para R$ 1,34. Além disso, verificou-se a aplicação do preço unitário às quantidades executadas do serviço, resultando em uma redução de R$ 195.540,05, a preços iniciais, comprovando-se a realização de um estorno nesse montante na medição final do Contrato TT 195/2004. No entanto, identificou-se que o atendimento à determinação foi parcial, tendo em vista não ter sido realizada a devida atualização monetária do valor a ser estornado, apontando-se que, em preços de quando da elaboração da instrução, ainda haveria a diferença de R$ 153.836,07 a ser ressarcida. 
4. Acerca de tal pendência, além de propor que se considere a determinação apenas parcialmente cumprida, a unidade técnica entende necessária a realização de oitiva do Dnit e da Construtora Triunfo S.A., responsável pelo Contrato TT-195/2004-00. 
[...]
8. No que tange às determinações constantes dos subitens 9.1.3.1, 9.1.3.2 e 9.1.3.3 (também parte do item 2.a acima) , atinentes aos comandos para, em relação ao Contrato TT-199/2004-00 (Lote 25) , ajuste nos preços dos itens relativos às lajes pré-moldadas treliçadas da superestrutura da ponte do Rio Capivari, redução para 15% da taxa de BDI do serviço de remanejamento de rede elétrica e alteração nas composições de preço unitário dos serviços de remanejamento de rede de abastecimento de água, o Dnit informou a atendimento integral, resultando em um valor total de redução, em valores originais, de R$ 80.205,97, o qual, atualizado monetariamente, importou em um estorno de R$ 141.615,50. A Secex/BA registra que a comprovação do estorno se encontraria na Planilha Resumo de Medição e na planilha de 'Relatório de Controle Financeiro', ambas do sistema informatizado do Dnit. 
9. Em assim sendo, a conclusão da Secex/SC é no sentido de considerar integralmente cumpridas as determinações constantes dos subitens 9.1.3.1, 9.1.3.2 e 9.1.3.3 do Acórdão 1754/2013-TCU-Plenário. 
No que se refere ao item '2.b' 
10. No que tange à diretiva explicitada, acima, no item '2.b.1', no sentido de que o Dnit, nos contratos TT-195/2004-00 (Lote 26) , TT-196/2004-00 (Lote 24) e TT-199/2004-00 (Lote 25) , observasse, quando da inclusão de novos serviços, os valores médios de serviços similares presentes nos demais lotes da mesma licitação, em atendimento ao que determina o Acórdão 2013/2004-TCU-Plenário, o registro da Secex/SC é de que o Dnit já vinha atendendo a tal regramento desde 2004 e continuou a fazê-lo nos aditivos firmados após o Fiscobras 2009. A primeira parte da determinação constante do subitem 9.1.1.1 do Acórdão 1754/2013-TCU-Plenário poderia, então, ser considerada cumprida. 
11. Quanto ao comando no sentido de que, para os mesmos instrumentos contratuais, se buscasse a manutenção do percentual de desconto, em relação ao valor total estimado, em obediência ao disposto no § 6º do art. 109 da Lei 11.768/2008 (objeto dos subitens 9.1.1.1, 9.1.2 e 9.1.3 do Acórdão 1754/2013-TCU-Plenário) , o Dnit defendeu prosseguir utilizando o regramento decorrente do Acórdão 2013/2004-TCU-Plenário, por entender que a referência de valor total que se deve empregar para calcular o desconto original da proposta vencedora seria o valor obtido pela multiplicação das quantidades originais do contrato pelos preços unitários médios de todos os licitantes, não o valor total do contrato previsto no Edital. O argumento do Dnit, ademais, portaria como ideia subjacente a de que os dois métodos, o definido pelo Acórdão 2013/2004-TCU-Plenário (quantidades totais multiplicadas pela média dos preços unitários dos licitantes) e pela LDO 2009 (Lei 11.768/2008 - percentual de desconto ofertado em relação ao valor total) , seriam equivalentes, ou seja, manter um desconto maior em relação a um referencial maior (regra da LDO) seria o mesmo que manter um desconto menor em relação a um referencial menor (regra do Acórdão 2013/2004-TCU-Plenário) . 
12. Após principiar pelo esclarecimento de que, das duas sistemáticas, uma emprega critério de preços unitários (a do Acórdão 2013/2004-TCU-Plenário) , enquanto a outra usa critério de preço global (a da LDO 2009) , a Secex/SC passa a discorrer acerca de vantagens e desvantagens de cada uma delas. 
13. Nesse sentido, o regramento que se vale dos preços unitários traria desvantagem à Administração por não capturar, no percentual de desconto, serviços com descontos elevados em relação ao Edital que não hajam sido executados (removidos por aditivos) . Em contrapartida, teria a vantagem de exigir que os preços unitários médios de todos os licitantes, caso menores que os do contratado, sejam adotados para todos os acréscimos de quantidades. Além disso, de acordo com o Acórdão 2013/2004-TCU-Plenário, os preços de serviços novos (que não faziam parte do escopo contratual) deverão ser os de mercado, ou seja, deverão ser menores que os do Sicro na mesma proporção do desconto da média das propostas. 
14. Por sua vez, na sistemática estabelecida pela LDO 2009, não se colocaria a necessidade de preocupação com os preços de serviços novos ou com incrementos de serviços com menores descontos, já que o controle é feito mediante a manutenção do desconto percentual global inicial. Caso o desconto global aumentasse em razão do aumento das quantidades de serviços com maior desconto ou da redução da quantidade daqueles com desconto menor, o contratado não contaria, em contrapartida, com o direito à redução do desconto global, presente a obrigatoriedade de que aceite incrementos de quantidades até o limite de 25%. 
15. De qualquer modo, considerando o aspecto de que a regra do Acórdão 2013/2004-TCU-Plenário é anterior à da LDO 2009, que o Dnit vinha observando a sistemática dos preços unitários e continuou a fazê-lo até o final dos contratos, que não houve revogação de tal comando e que, eventualmente, pode haver vantagens para a Administração em função da aplicação de tal metodologia, a Secex/SC elaborou tabelas com vistas a aferir, no caso dos contratos atinentes aos Lotes 24, 25 e 26, a efetiva observância da regra. Tais esforços de análise, ademais, levaram em conta tanto os valores totais constantes das planilhas de equilíbrio econômico-financeiro fornecidas pelo Dnit, quanto os valores apurados diretamente pela equipe deste Tribunal. 
16. Nesse sentido, as comparações realizadas permitiram, desde logo, identificar, tanto a partir dos totais disponibilizados pelo Dnit quanto com base nos somatórios apurados pela equipe técnica desta Casa, o cumprimento da sistemática em relação ao Lote 24, tendo em vista o desconto final, após aditivos, ser 1,29% superior ao inicial. 
17. Já para os Lotes 25 e 26, as comparações realizadas demonstraram que, após a formalização de aditivos, houve redução dos descontos inicialmente apresentados. Em relação ao Lote 26, embora identificadas diferenças entre os totais apurados com base nas planilhas do Dnit e nos somatórios realizados pelo TCU, ao final, as reduções apuradas se mostraram próximas, a saber, de 0,82% (TCU) e de 0,87% (Dnit) . No Lote 25, presente a constatação de subtração injustificada na planilha do Dnit, apurou-se distinção mais significativa nas reduções de desconto, quais sejam, 0,86% (Dnit) e 2,39% (TCU) . 
18. O entendimento da equipe de auditoria, então, é de que a identificação de redução de descontos significaria que os contratados haveriam recebido remunerações em excesso, isso tendo por base os critérios defendidos pelo próprio Dnit como necessários à manutenção do equilíbrio financeiro dos ajustes. A luz, então, dos valores apresentados pelo Dnit e dos calculados pelos autores da instrução, as importâncias que se estima haveriam sido recebidas em excesso, data base de agosto de 2003, e que deveriam ser devolvidas para o restabelecimento do equilíbrio contratual dos Lotes 25 e 26 poderiam ser assim calculadas: 
	Lotes / Fonte
	Possível pagamento em excesso (em R$, data base agosto 2013) 

	Lote 25 (Dnit) 
	R$ 115.261.356,27 x 0,8180 - R$ 95.284.466,78 = R$ 995.324,95

	Lote 25 (TCU) 
	R$ 115.266.675,51 x 0,8027 - R$ 95.284.570,79 = R$ 2.756.195,99

	Lote 26 (Dnit) 
	R$ 137.642.050,93 x 0,8309 - R$ 115.574.159,73 = R$ 1.201.923,19

	Lote 26 (TCU) 
	R$ 137.683.167,59 x 0,8236 - R$ 114.535.274,81 = R$ 1.134.056,57

19. Acerca dessa constatação, a instrução entende necessário promover-se a oitiva do Dnit e das contratadas responsáveis pela execução dos Lotes 25 e 26. Na resposta a tal chamamento, caberá aos ouvidos apresentar planilhas organizadas de forma mais apta e transparente à verificação da manutenção, ou não, dos descontos iniciais, uma vez que as análises até aqui levadas a efeito tiveram por base planilhas muito extensas e de elevada complexidade, nas quais há numerosos itens de estornos considerados de diferentes maneiras, diferentes forma de considerar os preços médios das demais licitantes, diferentes formas de definir os preços de referência dos serviços novos e diferentes regras de arredondamento e de truncamento. 
[...]
Conclusão 
24. Tendo em vista os elementos acostados aos autos, não identifico motivos para divergir das conclusões da unidade instrutiva, incorporando, assim, suas análises às minhas razões de decidir. Acompanho também, em essência, suas propostas de encaminhamento, nesse caso permitindo-me, apenas, promover os eventuais ajustes de forma julgados pertinentes, aí incluída a necessidade de excluir, dos dispositivos ainda não integralmente cumpridos do Acórdão 1754/2013-TCU-Plenário, aquela constante do subitem 9.1.2 e desdobramentos, atinentes ao Lote 24. 
8.	As oitivas mencionadas nos parágrafos 4 e 19 da Proposta de Deliberação foram determinadas pelo item 9.2, subitens 9.2.1 e 9.2.2, do Acórdão 2941/2016-TCU-Plenário (peça 102) , e formalizadas por intermédio dos Ofícios 1038, 1039 e 1040/2016, todos da Secex-SC e datados de 23/11/2016 (peças 108 a 110) . 
9.	A oitiva do Dnit foi promovida pelo Ofício 1038/2016-TCU/SECEX-SC, encaminhado ao Diretor-Geral da autarquia, com ciência em 30/11/2016 (peças 110 e 125, respectivamente) .
10.	A oitiva da Construtora Triunfo S.A. foi promovida pelo Ofício 1040/2016-TCU/SECEX-SC, com ciência em 29/11/2016 (peças 108 e 116, respectivamente) .
11.	A oitiva do Consórcio Blokos-Araguaia-Emparsanco foi promovida, num primeiro momento, pelo Ofício 1039/2016-TCU/SECEX-SC, encaminhado ao destinatário identificado como seu administrador, e que foi devolvido pelos Correios com a informação 'Mudou-se' (peças 109 e 114) . A seguir, foi reiterada pelo Ofício 117/2016-TCU/SECEX-SC, de 6/12/2016, também devolvido, dessa vez sem identificação do motivo (peças 118 e 119, respectivamente) . Ante o insucesso das duas tentativas, foi proposta, em 16/12/2016, a citação do consórcio por via editalícia (peça 121) .
12.	Em atendimento à oitiva, a Construtora Triunfo apresentou o documento constante da peça 123, apontando aparentes equívocos na comunicação a ela endereçada, e requerendo, outrossim, habilitação, vista eletrônica e cópia dos autos, bem como prorrogação do prazo por sessenta dias úteis adicionais.
13.	Reconhecendo a existência dos equívocos apontados, o Secretário Substituto da Secex-SC propôs sua correção em despacho de 26/12/2016 (peça 124) , o que viria a ser promovido pelo já mencionado Acórdão 1166/2017-TCU-Plenário, proferido em Sessão de 7/6/2017 (peça 139) . Depreende-se que, em função desse fato, não foi realizada a oitiva por edital do Consórcio Blokos-Araguaia-Emparsanco.
14.	Nesse intervalo de tempo, foram protocolados pelo Dnit, a título de atendimento da oitiva, os Ofícios 133/2017/DG/DNIT, de 30/1/2017, 215/2017/DG/DNIT, de 13/2/2017, e 276/2017/SECONT-CENG, de 23/2/2017 (peças 129, 132 e 133, respectivamente) , e pela Construtora Triunfo, o documento datado de 30/1/2017, que constitui a peça 130. Além do pedido de prorrogação de prazo encaminhado pela empresa, constante da já citada peça 123, também o Dnit protocolou pedidos no mesmo sentido, conforme peças 128 e 131.
15.	O Acórdão 1166/2017-TCU-Plenário considerou que, à vista da proposta de emissão de novos ofícios de oitiva após a correção do erro material, teria ocorrido a perda de objeto dos pedidos de prorrogação de prazo juntados os autos, tornando desnecessária qualquer análise adicional.
16.	Após a prolação desse acórdão, a Secex-SC promoveu novas oitivas, por intermédio de seus Ofícios 144 a 146/2017, todos datados de 28/6/2017 (peças 144 a 146) .
17.	A oitiva do Dnit foi promovida pelo Ofício 456/2017-TCU/SECEX-SC, novamente encaminhado ao Diretor-Geral da autarquia, com ciência em 3/7/2017 (peças 144 e 156, respectivamente) . 
18. 	Em atendimento, o Dnit protocolou em 11/9/2017 o Ofício 1236/2017/DG/DNIT, de mesma data. Esse ofício foi protocolado de forma intempestiva, uma vez que o prazo concedido para manifestação tinha termo final em 18/7/2017, decorrendo sua análise nesta instrução dos princípios da formalidade moderada e da verdade material, de aplicação consolidada nos processos de controle externo em tramitação neste Tribunal (peça 159) .
19.	Consta também dos autos o Ofício 257/2018 - SECONT-COENGE, de 10/12/2018, protocolado na mesma data, em que o Superintendente Regional Substituto do Dnit/SC encaminha informações referentes à construção dos Lotes 24, 25 e 26 das Obras de Duplicação da BR 101/SC, mencionando Oficio de Requisição nº 01-TC Processo 007.407/2009-9, de 19/02/2015, não constando dos autos nenhuma solicitação mais recente por parte do TCU (peça 166) .
20.	A oitiva da Construtora Triunfo S.A. foi promovida pelo Ofício 457/2017-TCU/SECEX-SC, também com ciência em 3/7/2017 (peças 145 e 151, respectivamente) .
21.	A empresa comparece aos autos por meio de documento protocolado em 30/8/2017, portanto igualmente intempestivo, em que tece considerações a respeito de pontos específicos do processo e requer providências do TCU, complementado por novo documento protocolado em 22/9/2017 (peças 157 e 161) . Em que pese protocolados fora do prazo, esses documentos serão analisados, no que couber, em atendimento aos princípios mencionados no parágrafo 18.
22.	Por fim, a oitiva do Consórcio Blokos-Araguaia-Emparsanco foi promovida pelo Ofício 458/2017-TCU/SECEX-SC, mais uma vez com ciência em 3/7/2017 (peças 146 e 148, respectivamente) . Em 19/7/2017, o Sr. Antônio Takeo Kumata, indicado como administrador do consórcio, protocolou o documento que constitui a peça 153, afirmando não ser sócio do referido consórcio, tendo sido funcionário da empresa Blokos Engenharia Ltda. entre 1/3/2002 e 9/5/2008, na condição de Gerente Comercial, não tendo mais, à data dessa manifestação, qualquer relação jurídica com a empresa. Junta documentos que comprovariam essa situação.
23.	Deve ser registrado que, conforme consulta realizada em 20/7/2017, ao menos até aquela data seu CPF constava como responsável pelo Consórcio Blokos-Araguaia-Emparsanco, CNPJ 07.252.423/0001-48, na condição de Administrador (peça 154) .
EXAME TÉCNICO
24.	A síntese das informações constantes das respostas às oitivas e à diligência encaminhada ao Dnit, e sua análise serão efetuadas a seguir, como embasamento para a conclusão e a proposta de encaminhamento formuladas ao final da instrução.
24.1.	Descumprimento parcial do subitem 9.1.1.3 do Acórdão 1754/2013-TCU-Plenário, relativo ao Lote 26, em razão da ausência de atualização monetária do valor do estorno resultante do ajuste da composição do custo unitário do serviço 'Espalhamento de solos em bota-fora:
Síntese das informações apresentadas pelo Dnit (peças 159, 166 e 173) :
24.1.1.	Em sua manifestação mais recente, apresentada em resposta a diligência encaminhada pelo Tribunal e protocolada em 16/10/2019, o Dnit informa que ' (...) em duas oportunidades encaminhamos a Guia de Recolhimento da União (GRU) para a empresa Triunfo, não tendo havido a devida quitação. O processo base 50616.000018/2005-64 foi então encaminhado para a Coordenação-Geral de Construção - CGCONT, já que os contratos de duplicação em tela foram licitados em Brasília, que sugeriu a remessa dos autos à Procuradoria Federal Especializada para inscrição em dívida ativa, o que está sendo providenciado nesta oportunidade' (peça 173, p. 1) .
24.1.2. 	Dos elementos constantes dos autos, verifica-se que a adoção de 'providências necessárias para instrução de processo de inscrição em dívida ativa, observando o contraditório e a ampla defesa da contratada' foi determinada  pelo então Diretor-Geral do Dnit, Valter Casimiro Teixeira, em 11/9/2017, conforme Memorando 13940/2017/ACE/DG/DNIT SEDE, encaminhado à Superintendência Regional de Santa Catarina (peça 159, p. 2) .
24.1.3.	Até aquela data, as providências adotadas para ressarcimento haviam sido o encaminhamento à Construtora Triunfo S.A. dos Ofícios CEng/Nº 151, de 24/1/2017, e 181, de 30/8/2017, acompanhados de Guias de Recolhimento da União - GRU, no valor de R$ 186.545,59, data-base dezembro de 2016, como se depreende do Ofício 00257/2018 - SECONT-COENGE, de 10/12/2018 (peça 166, p. 1-2) :
3. No dia 24 de janeiro de 2017 o OFÍCIO Ceng/n.º 00151 foi enviado para a Construtora Triunfo, empresa responsável pela Execução das Obras do Lote 26, Contrato TT - 195/2004 à Guia de Recolhimento da União - GRU referente a cobrança da diferença do valor do estorno a ser quitada. Na ocasião o valor do estorno era R$ 382.086,05 (trezentos e oitenta e dois mil, oitenta e seis reais e cinco centavos) , data base de dezembro/2016. Descontando o valor já pago de R$ 195.540,45 (cento e noventa e cinco mil, quinhentos e quarenta reais e quarenta e cinco centavos) , data base de agosto/2003 conforme demonstrado na 86ª Medição Final item 207.0 - ESTORNO REFERENTE ÀS DETERMINAÇÕES DO ACÓRDÃO 1754/2013-TCU e restava pagamento da guia a ser feito pela empresa no valor de R$ 186.545,59 ( cento e oitenta e seis mil, quinhentos e quarenta e cinco reais e cinquenta e nove centavos) data base de dezembro/2016, guia essa que não foi quitada. 
4. Em 30 de agosto de 2017 foi reiterada a solicitação de quitação da GRU através do Ofício nº 00822/2017 SECONT- COENGE e até o presente momento também não foi quitada. 
5. No entanto, evoluímos o presente para a Coordenadoria Geral de Construção - CGCONT (processo SEI 2253012) , após cobrança e não pagamento da GRU imposta à CONSTRUTORA TRIUNFO LTDA, para que a Administração Central adote as providências necessárias, junto a todas as Coordenações envolvidas no âmbito administrativo, já que os contratos de duplicação em tela foram licitados em Brasília. 
24.1.4.	O equívoco no cálculo do valor do estorno, ocorrido no âmbito da Superintendência Regional do Dnit no Estado de Santa Catarina é reconhecido no Memo 111/2017, de 24/1/2017, que acompanha a resposta da Autarquia à oitiva encaminhada pela Secex-SC (peça 159, p. 6-7) :
O item de estorno foi criado e, no processamento da medição final efetuado nesta superintendência, acabou não sendo lançado o índice de atualização monetária correspondente e o valor estornado acabou sendo praticado em valores a preços iniciais, como detectado pelo TCU. Resta, portanto, emitir uma GRU com a diferença a ser paga pela Construtora Triunfo S/A. O valor atualizado do estorno chega a R$ 382.086,05 (dez/2016) . Descontando o valor já estornado, resta um recolhimento a ser feito pela empresa no valor de R$ 186.545,59, o qual está sendo cobrado nos termos do Ofício 00151/DNIT/SC, de 24/01/2017 acompanhado da GRU correspondente (cópia anexa) ;
24.1.5.	A solicitação de criação de um item de estorno a ser efetivado na 86ª Medição (medição final) , em atendimento ao Acórdão 1754/2013-TCU-Plenário, foi solicitada pela Superintendência Regional à Coordenação-Geral de Construção Rodoviária em 5/2/2014, uma vez que o contrato já estava encerrado naquela data, não sendo possível sua repactuação, e estar ainda pendente a medição final do contrato (peça 159, p. 10-11) .
24.1.6.	As informações constantes da resposta à diligência podem ser complementadas por intermédio de consulta aos autos do processo administrativo SEI 50616000018/2005-64, disponível na página do Dnit na internet. 
24.1.7.	Com efeito, verifica-se que, em 15/10/2019 o processo, que não sofria movimentação desde 22/1/2019, foi encaminhado pelo Chefe do Serviço de Construção em Santa Catarina à Coordenação de Engenharia no mesmo Estado, nos termos do Despacho / SRE - SC/COENGE - CAF - SC/SECONT - COENGE - SC, tendo sido tramitado a seguir à Superintendência Regional do Dnit/SC e à Procuradoria Federal Especializada, ambas as movimentações registradas em 21/10/2019, confirmando a informação mencionada no parágrafo 24.1.1, acima.
24.1.8.	A Unidade de Cobrança e Recuperação de Créditos da Procuradoria Federal Especializada junto ao Dnit manifestou-se por intermédio de sua Nota n. 00200/2019/UCRED/PFE-DNIT/PGF/AGU, datada de 4/12/2019. Após efetuar o histórico da constituição do débito, essa nota registra que, verbis:
10. Há que se destacar que resta documentalmente comprovado nos autos que a empresa foi devidamente notificada sobre a necessidade de fazer o pagamento relativo à atualização monetária do valor do estorno referente às determinações do Acórdão 1754/2013-TCU, e em nenhum momento apresentou algum argumento capaz de eximi-la do cumprimento do quanto determinado pela Corte de Contas. Assim, houve a observância do devido processo legal, não havendo qualquer elemento que possa inquinar o processo de nulidade. 
11. De igual modo, não se verifica, in casu, a incidência de prescrição (punitiva ou intercorrente) , segundo os ditames da Lei nº 9.873/1999 e Decreto nº 20.910/1932. 
12. A condução do processo resulta na inequívoca conclusão de que o crédito foi devidamente constituído, afigurando-se líquido, certo e exigível. Assim sendo, o crédito no valor de R$188.755,30 (cento e oitenta e oito mil, setecentos e cinquenta e cinco mil reais e trinta centavos) conforme GRU, anexada ao Ofício nº 0932/2017/SECONTCOENGE, mostra-se apto à inscrição em dívida ativa segundo os parâmetros informados no seguinte quadro resumo:
	DEVEDOR: CONSTRUTORA TRIUNFO S/A

	CNPJ: 77.955532/0001-07

	VENCIMENTO DA GRU: 07/12/2017

	VALOR ORIGINÁRIO: 188.755,30

	INÍCIO DA MULTA DE MORA: 08/12/2017

	INÍCIO DA TAXA SELIC: 01/01/2018

	INÍCIO DO PROCESSO ADMINISTRATIVO: 29/05/2014

	Nº DO PROCESSO ORIGINÁRIO: 50600.002.056/2004-40

	NOTIFICAÇÃO INICIAL: 24/01/2017

	CONSTITUIÇÃO DEFINITIVA: 04/12/2017

	DATA DE APRESENTAÇÃO DA DEFESA: 27/09/2017

	DATA DA DECISÃO ADMINISTRATIVA DE 1ª INSTÂNCIA: 16/11/2017

	CIÊNCIA DA DECISÃO: 22/11/2017

	DATA DO RECURSO: Não houve

24.1.9.	A seguir, a nota da PFE menciona a necessidade de notificação prévia da empresa devedora a respeito da possibilidade de sua inscrição no Cadin e do débito em dívida ativa, no caso de inadimplemento da obrigação, o que não havia sido providenciado pelo Dnit até aquele momento. São transcritos dispositivos da Lei 10.522/2007 e do Decreto 9.194/2017, que indicam a necessidade de adoção de tal procedimento. Assim sendo, a PFE determinou que fossem providenciadas:
a) a notificação, mediante AR e contendo nova GRU com valor atualizado e data de vencimento, de CONSTRUTORA TRIUNFO S/A sobre a possibilidade de inscrição no CADIN e futura inscrição do débito em dívida ativa, caso não seja efetuada o pagamento integral do valor apurado. 
b) decorrido o prazo de 75 dias desde o recebimento da notificação sem o pagamento do débito, deve o presente ser remetido diretamente ao Ordenador de Despesa, conforme preceitua o art. 178, V, Parágrafo único do RI/DNIT (aprovado pela Resolução nº 26/2016) c/c art. 80 e § 1º, do Decreto-Lei 200/1967, com vistas à sua autorização e posterior envio à Coordenação de Contabilidade para a inscrição da devedora no CADIN. 
c) na sequência seja feita a devolução à esta UCRED/PFE/DNIT para inscrição em dívida ativa e remessa do processo à ENAC para ajuizamento de execução fiscal.
24.1.10.	Após sucessivas tramitações internas, é emitida nova GRU em 23/4/2020, no valor de R$ 251.912,82, encaminhada à Construtora Triunfo S.A. pelo Ofício 46264/2020/COENGE - CAF - SC/SRE - SC, de 24/4/2020.
24.1.11.	Não constam do processo movimentações posteriores, o que permite deduzir que o valor do débito não foi recolhido pela empresa, nem tampouco ocorreu sua inscrição no Cadin, em que pese ter decorrido in albis o prazo de 75 dias sem pagamento.
Síntese das informações apresentadas pela Construtora Triunfo S.A. (peças 157 e 161) :
24.1.12.	A empresa não apresentou nenhuma consideração a respeito deste tópico
Análise:
24.1.13.	Os documentos encaminhados pelo Dnit permitem deduzir que as medidas adotadas pelo órgão com vistas à recomposição do dano ao erário não foram bem sucedidas até o momento. 
24.1.14.	O subitem 9.1.1.3 do Acórdão 1754/2013-TCU-Plenário havia determinado que essa recomposição deveria ser feita por meio da repactuação do contrato, o que não foi possível, ou da instauração da competente tomada de contas especial, nos termos do art. 8º da Lei 8.443/1992. 
24.1.15.	A inscrição do valor em dívida ativa não se confunde com a instauração da tomada de contas especial, que tem objetivo mais amplo, destinando-se à apuração dos fatos, identificação dos responsáveis e quantificação do dano, diante da prática de qualquer ato ilegal, ilegítimo ou antieconômico de que resulte dano ao erário. Não é demais observar que a tomada de contas especial poderá, eventualmente, identificar outros responsáveis pelo dano, solidariamente com a construtora, o que reforça o entendimento no sentido da validade de sua instauração.
24.1.16.	Assim, não tendo havido a recomposição do dano nem a instauração da tomada de contas especial, não se pode considerar integralmente cumprida a determinação, cabendo fixar prazo para o atendimento integral ao referido subitem, sob pena de responsabilidade solidária da autoridade administrativa.
24.2.	Descumprimento parcial dos subitens 9.1.1.1 e 9.1.3 do Acórdão 1754/2013-TCU-Plenário, em razão da identificação da redução do desconto inicial dos contratos dos lotes 25 e 26 e de diferenças dos valores identificadas entre as planilhas fornecidas pelo Dnit e as planilhas elaboradas pelo TCU, alertando para a necessidade da apresentação de novas planilhas organizadas de forma mais apta e transparente à verificação da manutenção dos descontos iniciais do contrato e à determinação dos valores a serem eventualmente ressarcidos ao Dnit, que sejam dotadas de características específicas e padronizadas para tratar individual e uniformemente os estornos existentes, os preços unitários médios das demais licitantes, os preços de serviços novos e suas referências para fins de cálculo de desconto, bem como de regras gerais para truncamentos:
Síntese das informações apresentadas pelo Dnit (peças 159, 166 e 173) :
24.2.1.	Em resposta à oitiva encaminhada pela Secex-SC, mencionada nos parágrafos 17 e 18 acima, o Diretor-Geral do Dnit informou que as planilhas teriam sido analisadas e revisadas, entendo que os descontos iniciais teriam sido mantidos. Face a diferenças em alguns itens em relação à planilha apresentada pelo Tribunal, solicitou naquela ocasião agendamento de reunião com os técnicos da secretaria (peça 159, p. 1) .
24.2.2.	Maiores detalhes a respeito do assunto constam do Ofício 257/2018 - SECONT-COENGE, de 10/12/2018 (peça 166) , mencionado no parágrafo 19 acima. Esse ofício foi juntado aos autos sem que conste do processo solicitação formal por parte do Tribunal, e informa a reunião solicitada pela Diretoria-Geral do Dnit teria sido realizada nas dependências da Secex-SC no dia 31/10/2018, ocasião em que, em suas palavras, o TCU e o Dnit teriam conferido em conjunto as planilhas dos equilíbrios econômicos e financeiros dos Lotes 25 e 26 da duplicação da BR-101/SC. 
24.2.3.	Não consta dos autos nenhuma ata ou outro documento que comprove o teor dessa reunião, e nem o próprio Dnit afirma que teria havido consenso a respeito dos cálculos apresentados. Deve ser ressaltado que, embora as unidades técnicas eventualmente recebam dirigentes das unidades jurisdicionadas para tratar de assuntos de interesse comum, não faz parte de suas competências manifestarem-se em nome do Tribunal, o que compete tão somente aos relatores e aos colegiados.
24.2.4.	De toda a forma, entende-se adequado transcrever os parágrafos 9 a 19 desse documento, por apresentarem de forma sintética a evolução dos valores dos contratos referentes aos Lotes 25 e 26, com seus sucessivos aditivos contratuais, e a demonstração dos descontos praticados, sob o ponto de vista do Dnit:
9. A exigência de cumprimento no disposto no § 6º, art. 109, da lei 11.768/2008 e da Lei das Diretrizes Orçamentárias de 2009 (LDO 2009) que, via preservar o equilíbrio econômico financeiro dos contratos de construção das obras de duplicação da BR 101/SC Sul, foi de fato cumprida na forma do Acórdão 2013/2004-TCU-Plenário, que estabeleceu o desconto médio das propostas oferecidas na licitação como condição para se assegurar esse equilíbrio. 
10. No contrato TT - 195/2004 foram aprovados 6 (seis) Aditivos Contratuais conforme apresentados abaixo: 
	Lote 25
	Período
	Valor

	Contrato Original
	dezembro-04
	R$ 76.234.100,31

	1ª Revisão
	junho-07
	R$ 77.749.527,14

	2ª Revisão
	novembro-08
	R$ 82.821.918,69

	3ª Revisão
	outubro-10
	R$ 92.742.806,60

	4ª Revisão
	setembro-12
	R$ 92.741.027,43

	5ª Revisão
	abril-13
	R$ 94.666.237,30

	6ª Revisão
	setembro-13
	R$ 95.284.466,78

11. O desconto originalmente ofertado pela Licitante Vencedora em Relação a Média das Proponentes foi de 18,19 % e o desconto calculado na planilha do Equilíbrio Econômico Financeiro após a 5ª Revisão de Projetos em Fase de Obras (última revisão) foi de 13,72%, resultando na diferença de 4,47%, conforme planilha já apresentada a esta Instituição. 
12. Entendemos que para o cumprimento do disposto no § 6º, art. 109, da lei 11.768/2008 e da Lei das Diretrizes Orçamentárias de 2009 (LDO 2009) deve-se utilizar o valor contratual vigente naquela ocasião, que no caso do Lote 25 era, de R$ 82.821.918,69 (oitenta e dois milhões, oitocentos e vinte e um mil, novecentos e dezoito reais e sessenta e nove centavos) , valor da 2ª Revisão em Fase de Obras (novembro/2008) , enquanto o valor da média das proponentes era de R$ 93.189.980,91 (noventa e três milhões, cento e oitenta e nove mil, novecentos e oitenta reais e noventa e um centavos) , resultando no desconto contratual de 11,11 %. 
13. Na 5ª Revisão de Projeto em Fase de Obra (última) o valor contratual vigente era de R$ 95.284.466,78 (noventa e cinco milhões, duzentos e oitenta e quatro mil, quatrocentos e sessenta e seis reais e setenta e oito centavos) enquanto o valor da média das proponentes era de R$ 110.432.766,46 (cento e dez milhões, quatrocentos e trinta e dois mil, setecentos e sessenta e seis reais e quarenta e seis centavos) , resultando no desconto contratual de 13,72%, sendo maior do que o desconto apresentado inicialmente, conforme tabela abaixo: 
	LOTE 25
	CONTRATO ORIGINAL
	6ª REVISÃO

	PREÇOS DA VENCEDORA
	R$ 82.821.918,69
	R$ 95.284.466,78

	PREÇOS DA MÉDIA DAS PROPONENTES
	R$ 93.177.618,91
	R$ 110.432.766,46

	%
	11,11%
	13,72%

14. Para o Lote 26, contrato TT - 199/2004 foram aprovados 8 (oito) Aditivos Contratuais conforme apresentados abaixo:
	Lote 26
	Período
	Valor

	Contrato Original
	dezembro-04
	R$ 108.896.652,00

	1 ª Rerratificação Adesão Mat. Bet.
	janeiro-06
	R$ 88.647.223,75

	lª Revisão
	dezembro-06
	R$ 93.900.072,35

	2ª Revisão
	fevereiro-08
	R$ 102.669.548,85

	3ª Revisão
	julho-08
	R$ 116.685.739,02

	4ª Revisão
	novembro-09
	R$ 115.865.547,03

	5ª Revisão
	agosto-10
	R$ 115 .865.547,03

	6ª Revisão
	dezembro-10
	R$ 115 .865.547,03

	7ª Revisão
	dezembro-11
	R$ 115 .637.979,84

	8ª Revisão
	janeiro-13
	R$ 115.618.538,58

15. O desconto originalmente ofertado pela Licitante Vencedora em Relação a Média das Proponentes foi de 16,92% e o desconto calculado na planilha do Equilíbrio Econômico Financeiro após a 8ª Revisão de Projetos em Fase de Obras (última revisão) foi de 16,06%, resultando na diferença de 0,86%, conforme planilha já apresentada a esta Instituição.
16. Entretanto, este contrato efetivou a 1 ª Rerratificação da Adesão dos Materiais Betuminosos (janeiro/2006) , que ocasionou na redução de valor ao contrato de R$ 20.249.428,25 (vinte milhões, duzentos e quarenta e nove mil, quatrocentos e vinte e oito reais e vinte e cinco centavos) , alterando o valor contratual de R$ 108.896.652,00 (cento e oito milhões, oitocentos e noventa e seis mil, seiscentos e cinquenta e dois reais) para R$ 88.647.223,75 (oitenta e oito milhões, cento e quarenta e sete mil, duzentos e vinte três reais e setenta e cinco centavos) . 
17. Na 3ª Revisão em Fase de Obras (julho/2008) o valor do contrato vigente era de R$ 116.685.739,02 (cento e dezesseis milhões, seiscentos e oitenta e cinco mil, setecentos e trinta e nove reais e dois centavos) enquanto o valor da média das proponentes era de R$ 131.071.383,72 (cento e trinta e um milhões, setenta e um mil, trezentos e oitenta e três reais e setenta e dois centavos) , resultando no desconto contratual de 10,98%. 
18. Na 8ª Revisão de Projeto em Fase de Obra (última) o valor contratual vigente era de R$ 115.618.538,58 (cento e quinze milhões, seiscentos e dezoito mil, quinhentos e trinta e oito reais e cinquenta e oito centavos) enquanto o valor da média das proponentes era de R$ 137.728.103,80 (cento e trinta e sete milhões, setecentos e vinte e oito mil, cento e três reais e oitenta centavos ) , resultando no desconto contratual de 16,06%, sendo maior do que o desconto apresentado inicialmente, conforme tabela abaixo: 
	LOTE 25
	CONTRATO ORIGINAL
	8ª REVISÃO

	PREÇOS DA VENCEDORA
	R$ 116.685.739,02
	R$ 115.618.538,58

	PREÇOS DA MÉDIA DAS PROPONENTES
	R$ 131.071.383,72
	R$ 137.728.103,89

	%
	10,98%
	16,06%

19. Portando, esta instituição entende que para os contratos das Obras de Duplicação da BR 101/Sul: TT - 199/2004 e TT - 195/2004 atenderam o disposto no 63, art. 109, da lei 11.768/2008 e da Lei das Diretrizes Orçamentárias de 2009. 
24.2.5.	Em atendimento à diligência mencionada nos parágrafos 2 e 3, no início desta instrução, foram encaminhadas pelo Dnit as planilhas referentes ao equilíbrio econômico-financeiro dos contratos, em anexo a seu Ofício 102293/2019/SECONT - COENGE - SC/COENGE - CAF - SC/SER - SC, de 16/10/2019 (peça 173, p. 2-62) .
24.2.6.	Essas planilhas identificam, para cada serviço incluído nas obras do Lote 26, quantidades (contrato original e 8ª Revisão) e preços unitários e globais dos serviços previstos no contrato original e dos novos serviços incluídos na revisão, comparando-os com a média das proponentes, detalhando, ao final, os estornos, ressarcimentos e descontos (peça 173, p. 2-46) . Comparativo similar é efetuado entre valores originais e os constantes da 6ª Revisão, para as obras do Lote 25 (peça 173, p. 47-62) . Os valores finais constantes dessas planilhas apresentam pequenas variações em relação aos mencionados na peça 166, como pode ser verificado na tabela a seguir:
			Custo Total Preços de Contrato (R$) 
	Custo Total Média das Proponentes (R$) 

			Contrato Original
	Última Revisão
	Contrato Original
	Última Revisão

	Lote 26
	Peça 166, p. 4
	82.821.918,69
	 95.284.466,78
	93.177.618,91
	110.432.766,46

		Peça 173, p. 62
	76.234.100,31
	 95.284.466,78
	 93.175.987,73
	110.583.952,69

	Lote 25
	Peça 166, p. 5
	116.685.739,02
	115.618.538,58
	131.071.383,72
	137.728.103,89

		Peça 173, p. 46
	108.896.652,00
	115.614.439,83
	131.071.383,72
	137.724.005,05

Síntese das informações apresentadas pela Construtora Triunfo S.A. (peças 157 e 161) :
24.2.7.	Em resposta à oitiva encaminhada pela Secex-SC, conforme mencionado nos parágrafos 20 e 21 acima, a Construtora Triunfo S.A. afirmou, inicialmente, que existiriam erros evidentes nos apontamentos descritos, além de faltarem informações que permitissem conhecer com exatidão os aparentes achados e exercer com plenitude a ampla defesa (peça 157, p. 2) .
24.2.8.	Os erros substanciais presentes na planilha elaborada pelo TCU seriam: (i) utilização, na planilha do TCU, do menor preço da contratada em vez do preço médio, aplicando-se o desconto sobre aquele, citando-se como exemplo o item '375002 - Guarda corpo pré-moldado'; (ii) incidência, na planilha do TCU, do desconto médio sobre preço novo, já equilibrado, em aditivo contratual, o que seria defeso, citando-se como exemplo o item '190082 - Fresagem descontínua a frio (e = 10,0 cm) '; (iii) existência, na planilha elaborada pelo TCU, de dois preços distintos para um único serviço, citando-se como exemplo o item '190087 - Remoção de pavimento, inclusive transporte'; (iv) inserção de preços de serviços novos, que seriam precificados quando do aditamento, no procedimento comparativo, com incidência de desconto, citando-se como exemplo o item '100088 - Fornecimento e inst. de geogrelha 400 KN/m2'; e (v) desconsideração de estornos, no valor aproximado de R$ 347.000,00 a preços iniciais, na precificação sob análise.
24.2.9.	A seguir, a construtora manifestou-se sobre a necessária apresentação dos preços das concorrentes e da planilha de enquadramento de preços médios, elaborada pelo TCU e/ou DNIT, para sua análise. Afirma que o processo tramitaria em segredo, com concessão de vistas parcial e somente a algumas peças, e que o sigilo violaria seu direito de defesa. Dentre os documentos a serem franqueados para análise, são mencionadas as planilhas de preços das concorrentes e de classificação e enquadramento dos valores médios. Assim sendo, requer a concessão de vista integral dos autos e o encaminhamento das planilhas mencionadas, bem como a documentação apresentada pelas empresas concorrentes.
24.2.10.	Em complemento, a construtora protocolou em 22/9/2017 o documento que constitui a peça 161, onde transcreve trecho da manifestação anterior, afirmando que seu requerimento anterior ainda não fora integralmente atendido, e requerendo novamente, verbis:
 Que seja concedido e/ou reaberto prazo para manifestação acerca dos documentos encaminhados através do Ofício 0594/2017-TCU/SECEX-SC (cópia anexa) ;
 Que seja encaminhado a Requerente as planilhas de preços das concorrentes e a planilha que classifica e enquadra os valores médios apontados junto a presente TC; 
 Que sejam apresentados todos os documentos das demais concorrentes, entregues em fase de licitação para demonstração de seus preços unitários, médios e totais; 
 Que, novamente, seja concedido e/ou reaberto prazo para manifestação após a entrega desses documentos novamente solicitados. 
Análise:
24.2.11.	Em trecho incorporado à sua Proposta de Decisão pelo relator do Acórdão 2941/2016-TCU-Plenário, a instrução do processo havia afirmado que 'caberá aos ouvidos apresentar planilhas organizadas de forma mais apta e transparente à verificação da manutenção, ou não, dos descontos iniciais, uma vez que as análises até aqui levadas a efeito tiveram por base planilhas muito extensas e de elevada complexidade, nas quais há numerosos itens de estornos considerados de diferentes maneiras, diferentes forma de considerar os preços médios das demais licitantes, diferentes formas de definir os preços de referência dos serviços novos e diferentes regras de arredondamento e de truncamento' (peça 103, p. 4, item 19) .
24.2.12.	Em seu subitem 9.2.2, esse acórdão alertou para a necessidade da apresentação de novas planilhas organizadas de forma mais apta e transparente à verificação da manutenção dos descontos iniciais do contrato e à determinação dos valores a serem eventualmente ressarcidos ao Dnit, que fossem dotadas de características específicas e padronizadas para tratar individual e uniformemente os estornos existentes, os preços unitários médios das demais licitantes, os preços de serviços novos e suas referências para fins de cálculo de desconto, bem como de regras gerais para truncamentos.
24.2.13.	As planilhas apresentadas pelo Dnit não atendem essa determinação, por não apresentarem as características demandadas. Por exemplo, não constam dos autos quaisquer referências para fins de cálculo dos descontos nos preços dos serviços novos, não permitindo, em consequência, verificar a manutenção dos descontos iniciais do contrato ou determinar os valores a serem ressarcidos ao Dnit.
24.2.14.	Pode-se admitir, a título de argumentação, que as informações mencionadas tenham sido apresentadas na reunião mantida entre representantes da Superintendência do Dnit em Santa Catarina e a então Secretaria de Controle Externo naquele Estado, quando teriam sido conferidas em conjunto as planilhas referentes ao equilíbrio econômico-financeiro dos Lotes 25 e 26 da duplicação da BR-101/SC. Todavia, como já afirmado no decorrer dessa instrução, informações apresentadas em eventual reunião com a unidade técnica, de resto não documentada, não se confundem com a apresentação formal dessas informações do tribunal.
24.2.15.	Assim, também no que diz respeito a este ponto não se pode considerar integralmente cumprida a determinação, cabendo fixar prazo para o atendimento integral ao referido subitem, sob pena de responsabilidade solidária da autoridade administrativa.
24.2.16.	A Construtora Triunfo, por sua parte, não apresentou qualquer planilha que demonstrasse seu entendimento a respeito da matéria. Contrariamente, requer que o Tribunal o faça, sem observar que o próprio Relator já havia observado a insuficiência das planilhas disponíveis, conforme trecho da Proposta de Decisão que subsidiou o Acórdão 2941/2016-TCU-Plenário, transcrito no parágrafo 24.2.11, acima.
24.2.17.	Quanto aos requerimentos apresentados pela Construtora, em princípio não seriam passíveis de análise, uma vez terem sido apresentados de forma intempestiva, como demonstrado no parágrafo 21 desta instrução. Porém, alguns pontos constantes desses requerimentos merecem ser analisados, pelos motivos expostos a seguir.
24.2.18.	A respeito da alegação de que o processo tramitaria 'em segredo', e que a concessão de vistas teria sido parcial, com acesso somente a algumas peças, verifica-se que, efetivamente, o TC Processo 007.407/2009-9 é classificado quanto à confidencialidade, no sistema e-TCU, como 'Sigiloso'. Adicionalmente, também existem diversas peças do processo classificadas individualmente como sigilosas, nenhuma delas se constituindo, todavia, nos elementos mencionados pela empresa em seu requerimento. Nenhum dos volumes digitalizados, contendo os documentos anteriores à conversão do processo físico em eletrônico, é classificado como sigiloso (peças 1 a 22) . Dos documentos posteriores à conversão, são classificados como sigilosos dezesseis ofícios emitidos pela então Secex-SC (peças 51, 61, 65, 107-110, 118, 140-146 e 158) , bem como o parecer do Ministério Público junto ao TCU datado de 19/1/2017 (peça 126) .
24.2.19. 	Salvo entendimento diverso, nenhum desses documentos, nem o processo como um todo, estariam enquadrados nas hipóteses de restrição de acesso previstas nas normas que regem a matéria, em especial na Resolução-TCU 294/2018, atualmente vigente, arts. 8º a 11, e na Resolução-TCU 254/2013, vigente à época da classificação dos documentos, art. 7º, bem como na Portaria-TCU 242/2013 e na Portaria-Segecex 15/2016. Entende-se cabível, portanto, alterar a classificação dessas peças processuais para 'públicas', nos termos do art. 10 da Portaria-TCU 242/2013, antes da adoção das demais medidas que serão propostas nesta instrução.
24.2.20. 	Sendo a Construtora Triunfo S.A. parte no presente processo, nos termos do art. 2º, caput, da Resolução-TCU 36/1995, que estabelece os procedimentos para exercício da ampla defesa no âmbito do Tribunal de Contas da União, assiste-lhe o direito de acesso aos autos, a ser exercido na forma prevista nos arts. 91 a 93 da Resolução-TCU 259/2014, podendo 'compulsar, a qualquer tempo, os elementos processuais que não ofereçam comprometimento à garantia da intimidade e da vida privada dos cidadãos ou à preservação do sigilo sob a tutela do TCU' (art. 93, caput) .
24.2.21.	Verifica-se dos autos que a construtora efetivamente teve acesso aos autos do processo, podendo ser mencionado o encaminhamento de cópia integral digitalizada dos autos, em atendimento a requerimento anteriormente formulado pela construtora, encaminhada por intermédio do Ofício 594/2017-TCU/SECEX-SC, de 31/8/2017 (peças 157 e 158) . 
24.2.22.	Pelo teor do requerimento, pode-se deduzir que algumas peças deixaram de ser encaminhadas à requerente, uma vez que esta se refere a 'atendimento apenas parcial' de suas solicitações, sendo razoável supor que se tratavam das peças classificadas como sigilosas. Como visto, essas peças não contêm elementos essenciais à análise do processo, constituindo-se em meras comunicações processuais, quatro das quais encaminhadas à própria Construtora Triunfo (peças 108, 142, 145 e 158) , e uma manifestação do Ministério Público, em cota singela 'de acordo' (peça 126) . Não há que se falar em cerceamento de defesa, uma vez que não houve audiência ou citação, destinando-se as sucessivas oitivas justamente a oportunizar que a empresa apresentasse suas ponderações, sem quaisquer possíveis consequências punitivas.
24.2.23.	Não existe, por outro lado, previsão normativa para acesso a documentos que não constem dos autos, nem para que o próprio Tribunal, por seus servidores, realize pesquisas ou elabore documentos de interesse exclusivo da parte, como os requeridos pela Construtora Triunfo. Tendo a construtora acesso eletrônico aos autos, podendo compulsá-los a qualquer tempo, são redundantes pedidos de cópias de documentos específicos. Por evidente, as decisões do Tribunal não poderão ser baseadas em documentos ou informações ocultadas das partes e não submetidas ao contraditório, sob pena de nulidade, por força do disposto no art. 5º, inciso LV, da Constituição Federal de 1988. 
24.2.24.	No caso específico dos documentos mencionados na alínea 'c' do requerimento, caso não localizados nos autos, podem ser verificados no próprio processo licitatório, cujo procedimento é público por força do disposto nos arts. 3º, § 3º, e 4º, caput, da Lei 8.666/1993.
INFORMAÇÕES COMPLEMENTARES
25.	Como registrado nos parágrafos 22 e 13 desta instrução, as oitivas do Consórcio Araguaia-Blokos-Emparsanco foram encaminhadas ao Sr. Antônio Takeo Kumata (CPF XXX.224.058-XX) , identificado como seu administrador, o qual encaminhou documentação comprobatória de que apenas manteve vínculo empregatício entre 1/3/2002 e 9/5/2008 com a empresa Blokos Engenharia Ltda.
26.	Como nem o consórcio nem seu suposto administrador haviam adotadas providências com vistas à atualização dos registros constantes do Cadastro Nacional de Pessoas Jurídicas - CNPJ, não poderão vir a ser alegadas nulidades decorrentes de falhas nas notificações e oitivas, uma vez que a unidade técnica utilizou os dados oficiais disponíveis para seu encaminhamento.
27.	Cabe, todavia, à vista dos documentos apresentados, excluir o nome do Sr. Antônio Takeo Kumata do rol de responsáveis no presente processo.
28.	Cabe também registrar que se encontra apensa ao presente processo a solicitação protocolada como TC Processo 036.608/2011-4, encaminhada pelo Procurador da República Marcelo da Mota, vinculado à Procuradoria da República no Estado de Santa Catarina, por intermédio de seu Ofício 7641/2011, de 25/11/2011, solicitando cópia da decisão de mérito que viesse a ser proferida. Será proposto, complementando as informações encaminhadas por meio do Ofício 126/2012-TCU/SECOB-2, de 24/2/2012 (processo apenso, peça 7) , o encaminhamento àquele órgão do Ministério Público Federal de todos os acórdãos proferidos nos autos do TC Processo 007.407/2009-9.
CONCLUSÃO
29. 	O Tribunal de Contas da União, por intermédio do Acórdão 1754/2013-TCU-Plenário, de relatoria do Min. Augusto Sherman Cavalcanti, determinou de forma minuciosa providências a serem adotadas pela Superintendência Regional do Departamento Nacional de Infraestrutura dos Transportes no Estado de Santa Catarina, com vistas à recomposição do erário em virtude das irregularidades e falhas nele detalhadas. O acórdão também determinou que, na impossibilidade de repactuação contratual, a recomposição do dano ao erário fosse providenciada por meio da instauração da competente tomada de contas especial, em atenção ao disposto no art. 8º da Lei 8.443/1992.
30.	Não houve recurso contra o Acórdão 1754/2013-TCU-Plenário, tendo os seus termos, em consequência, se tornado definitivos. Não é possível, portanto, rediscutir nesta fase processual o conteúdo das determinações nele contidas. Em sede de monitoramento, foi proferido o Acórdão 2941/2016-TCU-Plenário, considerando ainda não integralmente atendidos os subitens 9.1.1.1, 9.1.1.3 e 9.1.3 do acórdão original.
31.	O exame técnico dos elementos constantes dos autos, em especial daqueles encaminhados em atendimento às oitivas e diligências encaminhadas em atendimento ao Acórdão 2941/2016-TCU-Plenário, permite concluir que a situação de não atendimento permanece inalterada.
32.	Com efeito, as tentativas de cobrança do débito resultante da ausência da atualização monetária do valor do estorno resultante do ajuste da composição do custo unitário do serviço 'Espalhamento de solos em bota-fora', que consistiram no encaminhamento de sucessivos ofícios encaminhando Guias de Recolhimento da União (GRU) à Construtora Triunfo, resultaram infrutíferas. 
33.	Com relação a eventuais débitos decorrentes da redução do desconto inicial dos contratos dos Lotes 25 e 26 e de diferenças dos valores identificadas entre as planilhas fornecidas pelo Dnit e as planilhas elaboradas pelo TCU, não foram apresentadas planilhas capazes de permitir a verificação da manutenção dos descontos iniciais do contrato e a determinação dos valores a serem eventualmente ressarcidos ao Dnit, como determinado no item 9.2.2 do Acórdão 2941/2016-TCU-Plenário.
34.	Não tendo sido bem sucedidas as tentativas de recomposição do erário, a única hipótese cabível, nos termos do Acórdão 1754/2013-TCU-Plenário, é a instauração das respectivas tomadas de contas especiais, devendo ser fixado prazo para sua instauração, sob pena de responsabilidade solidária da autoridade administrativa competente, nos termos do art. 8º, caput e § 1º, da Lei 8.443/1992. Caso ao final do prazo fixado estas não tivessem sido instauradas, restaria a hipótese de conversão dos presentes autos em tomada de contas especiais, na forma do art. 252 do Regimento Interno.
35.	Especificamente com relação ao débito mencionado no subitem 9.1.1.1 do Acórdão 2941/2016-TCU-Plenário, a inscrição em dívida ativa - que, diga-se, ainda não ocorreu - por si só não substitui a instauração de tomada de contas especial, podendo esta arrolar outros responsáveis solidariamente à construtora, cabendo ao tomador de contas definir as responsabilidades de todos aqueles que deram causa a esse prejuízo, conforme determina a legislação. Nesse sentido, o recente Acórdão 1704/2020-TCU-Plenário, que determinou a conversão em tomada de contas especial, protocolada como TC Processo 025.691/2020-1, do Relatório de Auditoria TC Processo 011.651/2012-1, referente ao Lote 29-A da mesma rodovia, também no Estado de Santa Catarina.
36.	No caso do débito mencionado no subitem 9.1.1.2 do Acórdão 2941/2016-TCU-Plenário, não se pode ainda afirmar que efetivamente tenha ocorrido, cabendo ao Dnit comprovar a correção dos procedimentos adotados, nos termos exatos dos acórdãos proferidos neste processo, e, caso se confirme o dano ao erário, instaure a correspondente tomada de contas especial. Por esse motivo, será proposto prazo maior para atendimento da determinação correspondente.
37.	Assim, será proposta a fixação de prazo para adoção definitiva de providências com vistas ao completo atendimento das determinações contidas nos subitens ainda não atendidos do Acórdão 1754/2013-TCU-Plenário, em seus exatos termos, ou conversão dos autos em tomada de contas especial pelo próprio TCU, no caso de não comprovação de atendimento no prazo fixado.
PROPOSTA DE ENCAMINHAMENTO
38.	Diante do exposto, submetem-se os autos à consideração superior, propondo:
	a) considerar não integralmente cumpridas as determinações contidas no Acórdão 1754/2013-TCU-Plenário, subitens 9.1.1.3, relativamente ao Lote 26, e subitens 9.1.1.1 e 9.1.3, relativamente aos Lotes 25 e 26 das obras de adequação da BR-101/SC, que envolve a duplicação da pista do Trecho Sul da rodovia, desde o município de Palhoça (SC) até a divisa com o Estado do Rio Grande do Sul;
b) fixar o prazo de sessenta dias para que o Departamento Nacional de Infraestrutura de Transportes - Dnit comprove, perante o Tribunal, a instauração da tomada de contas especial determinada na parte final do subitem 9.1.1.3 do Acórdão 1754/2013-TCU-Plenário, em razão do insucesso na recomposição do dano ao erário decorrente da falta de atualização monetária do valor do estorno resultante do ajuste da composição do custo unitário do serviço 'Espalhamento de solos em bota-fora', sob pena de responsabilidade solidária, nos termos do art. 8º, caput e § 1º, da Lei 8.443/1992, caso não haja o recolhimento desse valor por parte da Construtora Triunfo S.A.;
c) fixar o prazo de noventa dias para que o Departamento Nacional de Infraestrutura de Transportes - Dnit comprove, perante o Tribunal, a adoção de providências com vistas à verificação da manutenção dos descontos iniciais do contrato e à determinação dos valores a serem eventualmente ressarcidos ao Dnit, com apresentação de planilhas organizadas na forma prevista no subitem 9.2.2 do Acórdão 2941/2016-TCU-Plenário, com a instauração da tomada de contas especial determinada na parte final do subitem 9.1.3 do Acórdão 1754/2013-TCU-Plenário, no no caso de ser confirmada a ocorrência de dano ao erário, sob pena de responsabilidade solidária, nos termos do art. 8º, caput e § 1º, da Lei 8.443/1992;
d) converter os presentes autos em tomada de contas especial, nos termos do art. 252 do Regimento Interno, no caso de persistência dos débitos e não comprovação de atendimento dessas determinações pelo Dnit nos prazos fixados;
e) alterar a classificação do presente processo quanto à confidencialidade para 'Público', nos termos do art. 10 da Portaria-TCU 242/2013;
f) excluir do rol de responsáveis no presente processo o Sr. Antônio Takeo Kumata (CPF XXX.224.058-XX) ;
g) autorizar, desde já, a conclusão do monitoramento e o encerramento do presente processo, após a adoção das providências propostas nas alíneas anteriores;
h) dar conhecimento do acórdão que vier a ser adotado à Procuradoria Federal Especializada junto ao Dnit e à Procuradoria da República no Estado de Santa Catarina, além dos responsáveis e interessados arrolados no processo."
	É o Relatório.

Luís Daniel Alencar (OAB/PR 31.272), José Ailton Baptista Júnior (OAB/ES 7.053) e outros.

Não atuou.

CONTINUIDADE DO MONITORAMENTO DE DETERMINAÇÕES PROFERIDAS POR INTERMÉDIO DO ACÓRDÃO 1754/2013 - PLENÁRIO. LEVANTAMENTO DE AUDITORIA REALIZADO NO ÂMBITO DO FISCOBRAS 2009, NAS OBRAS DE DUPLICAÇÃO DA BR-101/SC - TRECHO DE PALHOÇA (SC) À DIVISA SC/RS. CONSTATAÇÃO DO CUMPRIMENTO DE ALGUMAS DETERMINAÇÕES E DA PERDA DO OBJETO DE OUTRAS. VERIFICAÇÃO DA FALTA DE CUMPRIMENTO INTEGRAL DE PARTE DAS DETERMINAÇÕES. OITIVAS. ACÓRDÃO 2941/2016 - PLENÁRIO. REMANESCE O DESCUMPRIMENTO PARCIAL DE DETERMINAÇÕES. FIXAÇÃO DE PRAZO PARA INSTAURAÇÃO DE TCE E PARA ADOÇÃO DE DEMAIS PROVIDÊNCIAS.

RELATÓRIO DE LEVANTAMENTO (RL)

Secretaria de Fiscalização de Infraestrutura Rodoviária e de Aviação Civil (SeinfraRodoviaAviação).

Em exame, continuidade do Monitoramento do cumprimento das determinações proferidas por meio do Acórdão 1754/2013-TCU-Plenário, em levantamento de auditoria realizado, no âmbito do Fiscobras 2009, nas obras de adequação de trecho rodoviário na BR-101/SC, que envolve a duplicação da pista do Trecho Sul da Rodovia, desde Palhoça, Santa Catarina, até a divisa com o Rio Grande do Sul, com extensão de 248,5 km.
Por meio do referido Acórdão 1754/2013-TCU-Plenário, esta Corte expediu diversas determinações à Superintendência Regional do Departamento Nacional de Infraestrutura dos Transportes no Estado de Santa Catarina (Dnit/SC) , entre as quais ressalto os seguintes itens:
"9.1.1. no que se refere ao Contrato TT-195/2004-00 (Lote 26) :
9.1.1.1. quando da inclusão de novos serviços, observe o valor médio de serviços similares presentes nos demais lotes da mesma licitação, em atendimento ao que determina o Acórdão 2013/2004-TCU-Plenário, cuidando, ainda, de observar o disposto no § 6º do art. 109 da Lei 11.768/2008, no sentido de que, no que se refere ao valor total contratado, seja mantido o percentual de desconto oferecido no certame licitatório;
 (...) 
9.1.1.3. realize os devidos ajustes na composição do serviço "Espalhamento de solos em bota-fora", com a alteração da produtividade horária do equipamento para 1,0 e o ajuste do consumo do encarregado de turma à produtividade do equipamento, cuidando, ainda, de observar o disposto no § 6º do art. 109 da Lei 11.768/2008, no sentido de que, no que se refere ao valor total contratado, seja mantido o percentual de desconto oferecido no certame licitatório, bem como de tomar as providências cabíveis com vistas à recomposição do dano ao erário em virtude dos pagamentos superfaturados atinentes ao referido item, seja por meio de repactuação do Contrato TT-195/2004-00 (Lote 26) , se houver saldo suficiente para tanto, ou da instauração da competente tomada de contas especial, em atenção ao disposto no art. 8º da Lei 8.443/1992;
 (...) 
9.1.3. quanto ao Contrato TT-199/2004-00 (Lote 25) , promova os seguintes ajustes, cuidando, ainda, de observar o disposto no § 6º do art. 109 da Lei 11.768/2008, no sentido de que, no que se refere ao valor total contratado, seja mantido o percentual de desconto oferecido no certame licitatório, bem como de adotar as providências cabíveis com vistas à recomposição do dano ao erário decorrente de eventuais pagamentos superfaturados atinentes aos itens indicados, seja por meio da repactuação do instrumento em questão, se houver saldo suficiente para tanto, ou da instauração da competente tomada de contas especial, em atenção ao disposto no art. 8º da Lei 8.443/1992: (...) "
Iniciada a fase de monitoramento nos próprios autos, consoante Acórdão 2941/2016-TCU-Plenário, o Tribunal considerou não integralmente cumpridas as determinações do subitem 9.1.1.3 do Acórdão 1754/2013-TCU-Plenário, relativa ao Lote 26, em razão da ausência da atualização monetária do valor do estorno resultante do ajuste da composição do custo unitário do serviço "Espalhamento de solos em bota-fora"; bem como dos subitens 9.1.1.1 e 9.1.3 do Acórdão 1754/2013-TCU-Plenário, em decorrência da identificação da redução do desconto inicial dos contratos dos lotes 25 e 26 e de diferenças dos valores identificadas entre as planilhas fornecidas pelo Dnit e as planilhas elaboradas pelo TCU.
Além disso, mediante o citado Acórdão 2941/2016-TCU-Plenário, corrigido por erro material pelo Acórdão 1166/2017-TCU-Plenário, ambos de minha relatoria, determinou-se a oitiva:
"a) do Dnit e da Construtora Triunfo S.A, responsável pelo Contrato TT-195/2004 (Lote 26) , para que se manifestem a respeito do descumprimento parcial do subitem 9.1.1.3 do Acórdão 1754/2013-TCU-Plenário, relativo ao Lote 26, em razão da ausência da atualização monetária do valor do estorno resultante do ajuste da composição do custo unitário do serviço "Espalhamento de solos em bota-fora" (subitem 9.2.1) ;
	b) do Dnit, da Construtora Triunfo S.A., responsável pelo Contrato TT-195/2004-00 (Lote 26) , e do Consórcio Araguaia-Blokos-Emparsanco, responsável pelo Contrato TT-199/2004 (Lote 25) , para que se manifestem a respeito do descumprimento parcial dos subitens 9.1.1.1 e 9.1.3 do Acórdão 1754/2013-TCU-Plenário, em razão da identificação da redução do desconto inicial dos contratos dos lotes 25 e 26 e de diferenças dos valores identificadas entre as planilhas fornecidas pelo Dnit e as planilhas elaboradas pelo TCU, alertando para a necessidade da apresentação de novas planilhas organizadas de forma mais apta e transparente à verificação da manutenção dos descontos iniciais do contrato e à determinação dos valores a serem eventualmente ressarcidos ao Dnit, que sejam dotadas de características específicas e padronizadas para tratar individual e uniformemente os estornos existentes, os preços unitários médios das demais licitantes, os preços de serviços novos e suas referências para fins de cálculo de desconto, bem como de regras gerais para truncamentos (subitem 9.2.2) ".
A SeinfraRodoviaAviação, a partir do exame das respostas às oitivas e diligências realizadas, conclui que a situação de não atendimento permanece inalterada. Assim, propõe (peça 175) : 
"a) considerar não integralmente cumpridas as determinações contidas no Acórdão 1754/2013-TCU-Plenário, subitens 9.1.1.3, relativamente ao Lote 26, e subitens 9.1.1.1 e 9.1.3, relativamente aos Lotes 25 e 26 das obras de adequação da BR-101/SC, que envolve a duplicação da pista do Trecho Sul da rodovia, desde o município de Palhoça (SC) até a divisa com o Estado do Rio Grande do Sul;
b) fixar o prazo de sessenta dias para que o Departamento Nacional de Infraestrutura de Transportes - Dnit comprove, perante o Tribunal, a instauração da tomada de contas especial determinada na parte final do subitem 9.1.1.3 do Acórdão 1754/2013-TCU-Plenário, em razão do insucesso na recomposição do dano ao erário decorrente da falta de atualização monetária do valor do estorno resultante do ajuste da composição do custo unitário do serviço "Espalhamento de solos em bota-fora", sob pena de responsabilidade solidária, nos termos do art. 8º, caput e § 1º, da Lei 8.443/1992, caso não haja o recolhimento desse valor por parte da Construtora Triunfo S.A.;
c) fixar o prazo de noventa dias para que o Departamento Nacional de Infraestrutura de Transportes - Dnit comprove, perante o Tribunal, a adoção de providências com vistas à verificação da manutenção dos descontos iniciais do contrato e à determinação dos valores a serem eventualmente ressarcidos ao Dnit, com apresentação de planilhas organizadas na forma prevista no subitem 9.2.2 do Acórdão 2941/2016-TCU-Plenário, com a instauração da tomada de contas especial determinada na parte final do subitem 9.1.3 do Acórdão 1754/2013-TCU-Plenário, no caso de ser confirmada a ocorrência de dano ao erário, sob pena de responsabilidade solidária, nos termos do art. 8º, caput e § 1º, da Lei 8.443/1992;
d) converter os presentes autos em tomada de contas especial, nos termos do art. 252 do Regimento Interno, no caso de persistência dos débitos e não comprovação de atendimento dessas determinações pelo Dnit nos prazos fixados;
e) alterar a classificação do presente processo quanto à confidencialidade para "Público", nos termos do art. 10 da Portaria-TCU 242/2013;
f) excluir do rol de responsáveis no presente processo o Sr. Antônio Takeo Kumata (CPF 624.224.058-00) ;
g) autorizar, desde já, a conclusão do monitoramento e o encerramento do presente processo, após a adoção das providências propostas nas alíneas anteriores;
h) dar conhecimento do acórdão que vier a ser adotado à Procuradoria Federal Especializada junto ao Dnit e à Procuradoria da República no Estado de Santa Catarina, além dos responsáveis e interessados arrolados no processo."
Manifesto-me, em essência, de acordo com o encaminhamento formulado, de modo que adoto a análise realizada como minhas razões de decidir, sem prejuízo das ponderações adiante expostas.
Subitem 9.1.1.3 do Acórdão 1754/2013-TCU-Plenário
Remanesce o descumprimento parcial do subitem 9.1.1.3 do Acórdão 1754/2013-TCU-Plenário, o qual havia determinado que a recomposição relativa aos ajustes na composição do serviço "Espalhamento de solos em bota-fora" deveria ser promovida por meio da repactuação do contrato, o que não foi possível, ou da instauração da competente tomada de contas especial, nos termos do art. 8º da Lei 8.443/1992.
No monitoramento inicial, identificou-se que o atendimento à determinação foi parcial, uma vez que foram promovidos os ajustes, mas não foi realizada a devida atualização monetária do valor a ser estornado. O equívoco no cálculo do valor do estorno, cuja diferença a ser recolhida pela empresa correspondia a R$ 186.545,59 em 24/1/2017, foi reconhecido pelo Dnit/SC (peça 159, p. 6-7) .
Em resposta à oitiva, o Dnit informou que " (...) em duas oportunidades encaminhamos a Guia de Recolhimento da União (GRU) para a empresa Triunfo, não tendo havido a devida quitação. O processo base 50616.000018/2005-64 foi então encaminhado para a Coordenação-Geral de Construção - CGCONT, já que os contratos de duplicação em tela foram licitados em Brasília, que sugeriu a remessa dos autos à Procuradoria Federal Especializada para inscrição em dívida ativa, o que está sendo providenciado nesta oportunidade".
Após consulta ao andamento do processo administrativo SEI 50616000018/2005-64, disponível na página do Dnit na internet, a unidade técnica verificou que, até então, a última movimentação processual foi o encaminhamento à Construtora Triunfo S.A. de nova GRU, datada de 23/4/2020, no valor de R$ 251.912,82, "o que permite deduzir que o valor do débito não foi recolhido pela empresa, nem tampouco ocorreu sua inscrição no Cadin, em que pese ter decorrido in albis o prazo de 75 dias sem pagamento".
Pesquisa realizada pelo meu Gabinete em 25/2/2021 confirma que o ofício direcionado à empresa permanece sendo o último documento juntado aos autos. Como andamento, consta "conclusão do processo na unidade" (COENGE-CAF-SC) , em 5/1/2021 (https://sei.dnit.gov.br/sei/modulos/pesquisa/md_pesq_processo_exibir.php?HJhA7S5z1x7wL1U9stdBj4r-AtH5bnr-
vGhGSSaf8WFqXdMGmhJOVvIX7LgZ2twCgDlGspCLpUoZgc7IBvIVmAt23iQnr6YL-OP1cAP5-LkmEwchX2Tn4wg7i-9JR-98) .
Como visto, as providências adotadas pelo Dnit para recomposição do dano ao erário (encaminhamento da Guia de Recolhimento da União - GRU para a empresa Triunfo e adoção de medidas destinadas à inscrição em dívida ativa) não foram bem sucedidas até o momento.
Ocorre que a deliberação do Tribunal já havia determinado, caso não fosse possível a repactuação do contrato, a instauração da competente tomada de contas especial, o que não foi promovido.
Conforme exposto pela SeinfraRodoviaAviação: "A inscrição do valor em dívida ativa não se confunde com a instauração da tomada de contas especial, que tem objetivo mais amplo, destinando-se à apuração dos fatos, identificação dos responsáveis e quantificação do dano, diante da prática de qualquer ato ilegal, ilegítimo ou antieconômico de que resulte dano ao erário. Não é demais observar que a tomada de contas especial poderá, eventualmente, identificar outros responsáveis pelo dano, solidariamente com a construtora, o que reforça o entendimento no sentido da validade de sua instauração".
Cabe ressaltar que a Construtora Triunfo S.A. não apresentou consideração a respeito deste subitem.
Tendo em vista que não se pode considerar integralmente cumprida a determinação e levando-se em conta as medidas até então adotadas, acolho a proposta de fixar prazo para o atendimento integral ao referido subitem, sob pena de responsabilidade solidária da autoridade administrativa.
Subitens 9.1.1.1 e 9.1.3 do Acórdão 1754/2013-TCU-Plenário
Remanesce também o descumprimento parcial das determinações constantes dos subitens 9.1.1.1 e 9.1.3 do Acórdão 1754/2013-TCU-Plenário, que trataram da manutenção nos contratos relativos aos Lotes 26 e 25, respectivamente, do percentual de desconto oferecido no certame licitatório.
No primeiro monitoramento, a Secex/SC elaborou tabelas com vistas a aferir a observância dos descontos, concluindo, em relação aos Lotes 25 e 26 que, após a formalização de aditivos, houve redução dos descontos inicialmente apresentados. Conforme consignei na proposta de deliberação que acompanha o Acórdão 2941/2016-TCU-Plenário: "Em relação ao Lote 26, embora identificadas diferenças entre os totais apurados com base nas planilhas do Dnit e nos somatórios realizados pelo TCU, ao final, as reduções apuradas se mostraram próximas, a saber, de 0,82% (TCU) e de 0,87% (Dnit) . No Lote 25, presente a constatação de subtração injustificada na planilha do Dnit, apurou-se distinção mais significativa nas reduções de desconto, quais sejam, 0,86% (Dnit) e 2,39% (TCU) ".
Naquela oportunidade, ao determinar as oitivas do Dnit, da Construtora Triunfo S.A. e do Consórcio Araguaia-Blokos-Emparsanco, as partes foram alertadas "para a necessidade da apresentação de novas planilhas organizadas de forma mais apta e transparente à verificação da manutenção dos descontos iniciais do contrato e à determinação dos valores a serem eventualmente ressarcidos ao Dnit, que sejam dotadas de características específicas e padronizadas para tratar individual e uniformemente os estornos existentes, os preços unitários médios das demais licitantes, os preços de serviços novos e suas referências para fins de cálculo de desconto, bem como de regras gerais para truncamentos" (subitem 9.2.2 do Acórdão 2941/2016-TCU-Plenário) .
O Dnit afirma que foi realizada reunião nas dependências da Secex-SC no dia 31/10/2018, ocasião em que "o TCU e o Dnit conferiram (em conjunto) as planilhas dos Equilíbrios Econômicos e Financeiros dos Lotes 25 e 26 da Duplicação da BR 101/SC", bem como que entende que foi atendido o disposto no § 6º, art. 109, da Lei das Diretrizes Orçamentárias de 2009 - LDO 2009 (Lei 11.768/2008) .
Não há nos autos, contudo, ata de tal encontro ou qualquer documento que comprove o teor da afirmação.
Como exposto pela SeinfraRodoviaAviação, as planilhas apresentadas pelo Dnit não atendem ao contido no descrito subitem 9.2.2 do Acórdão 2941/2016-TCU-Plenário e as informações apresentadas em eventual reunião com a unidade técnica, não documentada, não substituem a apresentação formal dessas informações ao Tribunal, nos termos determinados.
Também a Construtora Triunfo não observou o alerta transcrito, não apresentando qualquer planilha que demonstrasse seu entendimento a respeito da matéria. 
A empresa após obter cópia integral dos autos (peças 157 e 161) , requereu o encaminhamento das planilhas de preços das concorrentes e da planilha que classifica e enquadra os valores médios apontados, bem como de todos os documentos das demais concorrentes, entregues em fase de licitação para demonstração de seus preços unitários, médios e totais, além da reabertura de prazo para manifestação.
Considerando que depois do recebimento de cópia integral digitalizada do processo, em 12/9/2017, transcorreu tempo suficiente, sem que houvesse nova manifestação; considerando que não há previsão normativa para acesso a documentos que não constem dos autos, nem para que o próprio Tribunal realize pesquisas ou elabore documentos de interesse da parte, como os requeridos; e considerando que não há fundamento para a reabertura de prazo, cabe indeferir a solicitação.
O Consórcio Araguaia-Blokos-Emparsanco, de igual modo, não se manifestou nos autos. A oitiva foi dirigida ao administrador registrado no Cadastro Nacional de Pessoas Jurídicas - CNPJ, Sr. Antônio Takeo Kumata, o qual encaminhou documentação comprobatória de que apenas manteve vínculo empregatício entre 1/3/2002 e 9/5/2008 com a Blokos Engenharia Ltda., uma das empresas consorciadas.
À vista dos documentos apresentados, a unidade técnica propõe exclui-lo do rol de responsáveis no presente processo.
Deixo de acompanhar tal proposta. Embora não devam as próximas comunicações processuais lhe serem direcionadas, não se revela adequada sua exclusão do rol de responsáveis, uma vez que nem sequer houve o chamamento aos autos da pessoa física do Sr. Antônio Takeo Kumata como parte no processo.
Considerando, portanto, com relação a eventuais débitos decorrentes da redução do desconto inicial dos contratos dos Lotes 25 e 26 e de diferenças dos valores identificadas entre as planilhas fornecidas pelo Dnit e as planilhas elaboradas pelo TCU, que não foram apresentadas planilhas capazes de permitir a verificação da manutenção dos descontos iniciais do contrato e a determinação dos valores a serem eventualmente ressarcidos ao Dnit, como determinado no item 9.2.2 do Acórdão 2941/2016-TCU-Plenário, acolho a conclusão da SeinfraRodoviaAviação de que não se pode considerar integralmente cumprida a determinação, cabendo fixar prazo para o atendimento integral ao referido subitem, sob pena de responsabilidade solidária da autoridade administrativa.
	Ante o exposto, manifesto-me por que o Tribunal aprove o acórdão que ora submeto à apreciação deste Colegiado.
TCU, Sala das Sessões Ministro Luciano Brandão Alves de Souza, em 17 de março de 2021.
AUGUSTO SHERMAN CAVALCANTI 
Relator